臺灣臺東地方法院民事裁定　　　　　　 100年度家聲字第10號
聲　請　人　高淑楨
上列聲請人聲請宣告變更子女姓氏事件，本院裁定如下：
    主  文
宣告劉慧芯（女，民國八十四年八月二十五日，身分證統一編號
，Ｚ000000000號）、劉佳欣（女，民國八十九年二月
七日，身分證統一編號：Ｚ000000000）之姓氏「劉」
變更為母姓「高」。
聲請程序費用由聲請人負擔。
    理  由
一、按「父母於子女出生登記前，應以書面約定子女從父姓或母
    姓。子女經出生登記後，於未成年前，得由父母以書面約定
    變更為父姓或母姓。子女已成年者，經父母之書面同意得變
    更為父姓或母姓。前二項之變更，各以一次為限。有下列各
    款情形之一，且有事實足認子女之姓氏對其有不利之影響時
    ，父母之一方或子女得請求法院宣告變更子女之姓氏為父姓
    或母姓：一、父母離婚者。二、父母之一方或雙方死亡者。
    三、父母之一方或雙方生死不明滿三年者。四、父母之一方
    曾有或現有未盡扶養義務滿二年者。」民法第1059條定有明
    文。次按姓氏屬姓名權，具有社會人格之可辨識性，與身分
    安定及交易安全有關，且姓氏尚具有家族制度之表徵，故賦
    予父母有選擇權，惟因應情勢變更，倘有事實足認子女之姓
    氏對其有不利之影響時，父母之一方或子女自得請求法院宣
    告變更子女之姓氏為父姓或母姓。
二、聲請意旨略以：聲請人與未成年子女劉慧芯、劉佳欣同屬阿
    美族之原住民，而阿美族為母系社會，為免未成年子女受到
    族內同儕之排擠及異樣眼光，並維持族群內母系社會之傳統
    ，本欲徵求聲請人之夫劉國宗同意，以便為未成年子女變更
    為母姓，惟劉國宗不幸於民國92年3月23日車禍死亡，致無
    法取得其同意，爰依民法第1059條第5項第2款之規定，請求
    宣告變更未成年子女劉慧芯、劉佳欣之姓氏為母姓「高」等
    語。
三、聲請人主張之上開事實，業據提出其配偶劉國宗之除戶戶籍
    謄本、聲請人及未成年子女劉慧芯、劉佳欣之戶籍謄本為憑
    ，復據聲請人到庭陳稱：伊是阿美族，傳統上係屬母系社會
    ，希望將未成年子女姓氏改從母姓，夫家之家族成員對於未
    成年子女改姓，並未表示任何意見等語（參見本院100年6月
    2日調查筆錄，卷第8頁），並經關係人即未成年子女劉佳欣
    到庭陳稱：伊自己也希望能改從母姓「高」等語明確（卷第
    8頁），堪信為真實。
四、本院審酌姓氏為個人在社會生活活動中之代號，其本身雖為
    一中性符號，並無有利或不利之區分，且主觀之感受並不足
    證明會有客觀不利之事實，然姓氏既與其人格、名譽、身分
    地位有著密不可分之關係，並為人格權之一部，而受憲法保
    障，其稱姓之選擇應尊重子女之意願，始能真正尊重及貫徹
    保護子女最佳利益之目的。本件聲請人與未成年子女劉慧芯
    、劉佳欣均為阿美族之平地原住民，自聲請人之配偶死亡後
    ，未成年子女即住在族群之部落中，又該族群是以母系社會
    為主，無論未成年子女於就學或成長過程中，難免因其姓氏
    而遭受同儕、師長或友人之異樣眼光，甚而嚴重至被排擠之
    地步，對未成年子女之心靈健全成長難謂有利。綜上，既認
    從父姓對未成年子女確有不利之影響，則本件聲請，自無不
    合，爰准變更其姓氏為母姓「高」。
五、依非訟事件法第21條第1項前段，裁定如主文所示。
中    華    民    國    100   年    6     月    10    日
                    家事法庭法  官  康文毅
以上正本係照原本作成
如不服本裁定，應於送達後10日內，向本院提出抗告狀，並繳納
抗告費新台幣1,000元
中    華    民    國    100   年    6     月    10    日
                            書記官  高美枝